【裁判字號】    97,家抗,9
【裁判日期】    970922
【裁判案由】    選任遺產管理人
【裁判全文】
臺灣雲林地方法院民事裁定               97年度家抗字第9號
再  抗告人  財政部國有財產局臺灣中區辦事處雲林分處
代  表  人  陸恒寧
被  抗告人  財政部臺灣省中區國稅局北港稽徵所
代  表  人  甲○○
上列當事人間聲請選任遺產管理人事件，再抗告人對於本院中華
民國97年7月11日97年度家抗字第9號民事裁定提起再抗告，本院
裁定如下：
    主      文
再抗告駁回。
再抗告程序費用新台幣壹仟元由再抗告人負擔。
    理      由
一、再抗告意旨略以：
  (一)被繼承人乙○於民國93年10月8日死亡，惟其繼承人均已拋
    棄繼承，經原審以鈞院93年度繼字第667、671、691、689
    、700號准予備查在案，依經驗法則可知被繼承人乙○之遺
    債有大於遺產，遺產已不敷清償遺債之虞，參照司法院74年
    10 月15日院台廳一字第05786號函示：「此類拋棄繼承事件
    ，多屬遺債大於遺產，形同破產，故應儘量避免選任國有財
    產局為遺產管理人」。再依民法第1176條、第1178條並未限
    制法定繼承人拋棄繼承權後即喪失為遺產管理人之資格或不
    得擔任其遺產管理人。是本案被繼承人乙○之繼承人拋棄繼
    承，惟誼屬至親，對被繼承人生前財產及債權債務關係，應
    均較抗告人清楚。故繼承人雖已合法拋棄繼承，惟就法律及
    事實均無礙其擔任遺產管理人之職，且應認有協助清理債務
    之道義責任，選任被繼承人乙○之繼承人為遺產管理人應較
    抗告人為宜。
  (二)況繼承人已拋棄繼承，處理遺產應不至於有利害關係偏頗之
    虞，是選任遺產管理人時，倘無其他不適任因素，宜就與被
    繼承人關係親近，且有處理事理能力之成年人間選任之，始
    符公平，不宜一概選任抗告人為遺產管理人。
  (三)承前所述，本案被抗告人雖自認有綜合所得稅可徵收，且有
    賸餘可歸屬國庫，然乙○之繼承人何以均拋棄繼承，無一願
    意依法承受繼承權利、負擔繼承責任，民法第1185條雖規定
    ：「第1178條所定之期限屆滿，無繼承人承認繼承時，其遺
    產於清償債權，並交付遺贈物後，如有賸餘，歸屬國庫」，
    然本件極可能屬於遺債大於遺產，日後恐無遺產歸屬國庫。
    且抗告人僅係國有財產之管理機關，綜理國產事務，倘被繼
    承人尚有賸餘遺產得以歸屬國庫，則選任抗告人為遺產管理
    人較有實益；若於被繼承人之遺債大於遺產之際，選任抗告
    人為遺產管理人，則抗告人為其管理遺產、處理債務等問題
    ，期間所耗費之人力、時間難以金錢衡量，且管理期間所需
    相關處理費用亦由國庫代為墊付，似有以全體國民之納稅填
    補之虞。
  (四)又本案誠如被抗告人於原審聲請狀所載，係為綜合所得稅之
    徵收，則選任被抗告人為被繼承人乙○之遺產管理人較抗告
    人更為適切，且亦非法所不准，尤其以被抗告人對被繼承人
    財產了解更勝抗告人，倘選任被抗告人為被繼承人乙○之遺
    產管理人，被抗告人亦應依民法第1179條之規定執行遺產管
    理人職務，且亦得因其擔任遺產管理人之職務，更利其執行
    稽徵業務。
  (五)依民法第1129條、第1131條及1134條之規定，利害關係人得
    召集被繼承人之直系血親尊親屬、三親等內旁系血親尊親屬
    及四親等內之同輩血親為親屬會議成員，非有正當理由不得
    辭其職務，且其成員不以有繼承權為限。再按選任遺產管理
    人除慮其管理遺產之公平性，亦須考慮其適切性，即以對遺
    產、遺債之情形瞭解較深者，為優先任用為宜，爰請求廢棄
    原裁定等語。
二、按對於非訟事件抗告法院之裁定再為抗告，僅得以其適用法
    規顯有錯誤為理由，並經原法院之許可者為限；前項許可，
    以原裁定所涉及之法律見解具有原則上之重要性者為限；非
    訟事件法第45條第3項、第4項分別定有明文。所謂適用法規
    顯有錯誤，係指裁判違背法規或現存判例解釋者，或法院之
    裁定，就其取捨證據所確定之事實適用法規顯有錯誤而言。
    至法院認定事實錯誤，或就當事人提出之事實或證據疏於調
    查或漏未斟酌，僅生調查證據是否妥適或裁定不備理由之問
    題，均與適用法規顯有錯誤有間（最高法院80年台上字第13
    26號、71年台再字第210號、63年台上字第880號判例意旨參
    照）。又所謂有原則上之重要性，係指該事件所涉及之法律
    見解意義重大，而有闡釋之必要而言，必其裁判適用法規顯
    有錯誤，違背法律之基本精神，依一般社會觀念，認為已影
    響於實質公平者，始為相當。次按，對於非訟事件抗告法院
    之裁定再為抗告，為裁判之原法院認為不應許可者，應以裁
    定駁回其抗告，非訟事件法第45條第5項準用民事訴訟法第
    436 條之3第3項亦定有明文。
三、經查，再抗告人對於原裁定再為抗告，惟核其再抗告狀所載
    內容，係就原法院選任其為被繼承人乙○之遺產管理人乙事
    ，陳稱本件繼承人均已拋棄繼承，可能屬遺債大於遺產，日
    後無遺產歸屬國庫，由其任遺產管理人較無實益，且被抗告
    人對被繼承人之遺產較抗告人知悉，其亦得擔任本件遺產管
    理人，選任遺產管理人應慮管理遺產之公平性、適切性及對
    遺產、遺債了解較深者云云，惟經原裁定審酌管理人熟稔管
    理遺產之權利義務、管理期間之法律程序，管理人之教育程
    度、年歲、體力、精神狀態，及對被繼承人遺產現狀與資訊
    掌握後，而選任再抗告人為本件遺產管理人，復遺產管理人
    之選任，法院有裁量權，不受聲請拘束，可依職權選任適當
    之遺產管理人，此業經原審裁定理由說明。再抗告意旨未具
    體指出原裁定有如何適用法規顯有錯誤之處，尤難謂其再抗
    告涉及之法律見解具有原則上之重要性，是認再抗告人提起
    本件再抗告，不應許可，應予駁回。
四、據上論結，本件再抗告不應許可，爰依非訟事件法第21條第
    2項、第24條第1項、第45條第5項、第46條、民事訴訟法第
    436 條之3第3項、第95條、第78條，裁定如主文。
中    華    民    國    97   年    9     月      22   日
                  家事法庭  審判長法  官  林秋火
                                  法  官  吳基華
                                  法  官  黃玉清
以上正本係照原本作成。
本裁定不得抗告。
                                  書記官  鄭國銘
中    華    民    國    97   年    9     月      22   日


司法院資訊處製作；財團法人民間司法改革基金會備份。
